臺灣臺北地方法院民事判決　　　　　　 99年度簡上字第518號
上　訴　人　謝金柱
訴訟代理人　商桓朧律師
被上 訴 人　臺灣土地銀行股份有限公司
法定代理人　蘇樂明
訴訟代理人　謝燿州
　　　　　　胡智嘉
上列當事人間第三人異議之訴事件，上訴人對於民國99年7月19
日本院臺北簡易庭98年度北簡字第35570號第一審判決提起上訴
，並為訴之變更，本院於民國100年3月23日言詞辯論終結，判決
如下：
    主  文
被上訴人應給付上訴人新臺幣肆拾陸萬捌仟捌佰陸拾陸元，及自
民國九十九年七月一日起至清償日止，按年息百分之五計算之利
息。
變更之訴訴訟費用由被上訴人負擔。
    事實及理由
一、按訴之變更或追加，非經他造同意，不得為之。但第255條
    第1項第2款至第6款情形，不在此限，民事訴訟法第446條定
    有明文，上開規定，於簡易訴訟程序之第二審準用之，亦為
    同法第436條之1第3項所明定。又原告將原訴變更時，法院
    以其訴之變更為合法，而原訴可認為已因撤回而終結者，應
    專就新訴裁判，（最高法院66年台上字第3320號判例參照）
    。查本件上訴人於原審本依強制執行法第15條規定提起第三
    人異議之訴，訴請撤銷本院98年度司執字第84349號強制執
    行程序，嗣因上開強制執行程序於原審審理期間業已終結，
    原審駁回上訴人訴之變更而為其敗訴判決，上訴人提起上訴
    後，改依不當得利請求權，請求被上訴人給付上訴人新臺幣
    （下同）468,866元，及自民國99年7月1日起至清償日止，
    按年息5％計算之利息，雖被上訴人不同意，惟該訴之變更
    核與民事訴訟法第255條第1項第4款「因情事變更而以他項
    聲明代最初之聲明」之情形相符，應予准許。本件第一審之
    原訴既經上訴人變更而消滅，本院自應就變更之新訴為裁判
    ，合先敘明。
二、上訴人主張：訴外人黃水池前於83、84年間分別向被上訴人
    借款1,200萬元、240萬元、60萬元，並邀訴外人謝文己（上
    訴人二哥）為連帶保證人，謝文己於86年2月21日身故，由
    上訴人及訴外人謝清標及謝秀美繼承，並於86年6月間為遺
    產分割協議，由上訴人繼承謝文己所遺坐落臺南市○○區○
    ○段996-1地號等19筆土地，其餘現金各1千元則分歸謝清標
    、謝秀美繼承。被上訴人於謝文己身故逾12年後，始於98年
    9月間執臺灣臺南地方法院（下稱臺南地院）核發之債權憑
    證，主張上訴人積欠23,076,426元及利息、違約金等債務，
    向本院聲請強制執行，經本院以98年度司執字第84349號拍
    賣上訴人所有元富證券股份有限公司（下稱元富證券）世貿
    分公司委託交易之股票後，於99年2月4日分配受償468,866
    元。上訴人因未與謝文己同居共財，僅知謝文己生前負有30
    0萬元之保證債務，不知謝文己負有上開1,200萬元之保證債
    務，故認謝文己生前所有上開19筆土地價值3,921,581元，
    既已足供清償300萬元保證債務，故未辦理限定繼承或拋棄
    繼承。被上訴人於謝文己身故逾12年後，始向上訴人請求清
    償逾遺產價值5倍以上之債務，實有顯失公平之情事，依民
    法繼承編施行法第1之3條第2項規定，上訴人僅就以所得遺
    產為限，負清償責任，詎被上訴人持上開債權憑證，強制執
    行上訴人所有股票等固有財產，被上訴人受領拍賣股票所得
    之價金，即屬不當得利，爰依不當得利之法律關係，求為判
    命被上訴人給付上訴人468,866元，及自99年7月1日起至清
    償日止，按年息5％計算利息之判決。
三、被上訴人則以：謝文己於86年2月21日死亡，上訴人並未向
    法院聲明拋棄繼承或限定繼承，且依遺產分割協議書，上訴
    人協議取得謝文己所有坐落臺南市○○區○○段998等19筆
    土地，並完成所有權移轉登記，而遺產分割協議書附件「登
    記清冊」特別註記「謝清標及黃謝秀美各分得壹仟元整，謝
    文己所有債務由謝金柱承受，永康大灣段…由謝金柱取得」
    ，足見上訴人願意繼承謝文己之債務至為明確，是上訴人繼
    承謝文己價值3,921,581元之不動產，且於遺產分割協議書
    表明繼承謝文己之債務，上訴人對謝文己之債務，自應負清
    償責任，本件強制執行上訴人價值40餘萬元之財產，遠小於
    上訴人繼承謝文己之遺產價值，故由上訴人繼續履行繼承債
    務並未顯失公平，上訴人所為訴之變更，顯無理由等語，資
    為抗辯。
四、兩造不爭執之事實：
  (一)黃水池前於83、84年間分別向被上訴人借款1,200萬元、240
    萬元、60萬元，並邀謝文己為連帶保證人。
  (二)謝文己於86年2月21日死亡，由上訴人、謝清標及謝秀美繼
    承，均未向法院聲明拋棄繼承或限定繼承，全體繼承人於86
    年6月間為遺產分割協議，由上訴人繼承坐落臺南市○○區
    ○○段996-1地號等19筆土地，其餘現金各1千元則分歸謝清
    標、謝秀美繼承。
  (三)被上訴人於98年9月間執臺南地院核發之債權憑證為執行名
    義，主張上訴人積欠23,076,426元，及其中11,209,866元自
    96年9月22日起至清償日止，按年息5％計算之利息，並按上
    開利率20％計付違約金，另賠償程序費用131元，向本院聲
    請強制執行（98年度司執字第84349號），經拍賣上訴人所
    有於元富證券世貿分公司委託交易之股票後，於99年2月4日
    取得執行款項468,866元。
五、本件應探究者為：(1)上訴人有無民法繼承編施行法第1之3條
    第2項規定之適用？(2)被上訴人取得執行款468,866元，是否
    構成不當得利？茲析述如下：
  (一)按繼承在民法繼承編中華民國98年5月22日修正施行前開始
    ，繼承人對於繼承開始以前已發生代負履行責任之保證契約
    債務，由其繼續履行債務顯失公平者，以所得遺產為限，負
    清償責任，民法繼承編施行法第1之3條第2項定有明文。查
    黃水池於83年間邀同謝文己為連帶保證人，向被上訴人借款
    1,200萬元，嗣自85年3月31日起未清償借款，而謝文己於86
    年2月21日死亡，上訴人為謝文己之繼承人等情，為兩造所
    不爭執，並有中長期放款借據、臺南地院85年度促字第1830
    4號支付命令暨確定證明書、臺南地院98年8月25日南院龍98
    司執源字第62711號債權憑證在卷可憑（見原審卷第98、100
    -1、100-2、127頁），則本件已該當前揭「繼承在民法繼承
    編中華民國98年5月22日修正施行前開始」及「繼承開始以
    前已發生代負履行責任之保證契約債務」等要件，故由上訴
    人繼續履行謝文己之保證契約債務是否顯失公平，即為本件
    爭議所在。
  (二)次查，上訴人、謝清標及謝秀美就繼承謝文己之遺產，於86
    年6月間為遺產分割協議，由上訴人繼承臺南市○○區○○
    段996-1地號等19筆土地（價值3,921,581元），其餘現金各
    1千元則分歸謝清標、謝秀美繼承，另被上訴人於98年9月間
    以臺南地院98年8月25日南院龍98司執源字第62711號債權憑
    證為執行名義，主張上訴人等積欠23,076,426元，及其中11
    ,209,866元自96年9月22日起至清償日止，按年息5％計算之
    利息，並按上開利率20％計付違約金，另賠償程序費用131
    元，向本院聲請強制執行（98年度司執字第84349號），並
    拍賣上訴人所有元富證券世貿分公司委託交易之股票等節，
    亦為兩造所不爭執，且有遺產分割協議書、謝文己遺產稅申
    報書、強制執行聲請狀附卷可佐（見原審卷第6、7、27至44
    頁），衡諸上訴人就謝文己之遺產僅繼承價值3,921,581 元
    之19筆土地，而被上訴人就謝文己所負連帶保證債務請求上
    訴人清償之數額，已逾上訴人所繼承財產之5倍以上，又無
    證據顯示上訴人因謝文己擔任借款連帶保證人獲取任何利益
    ，且被上訴人聲請強制執行上訴人財產時，距謝文己去世已
    逾十數年等情狀，本院認如由上訴人繼續履行繼承開始以前
    已發生代負履行責任之保證契約債務，誠屬顯失公平，從而
    ，上訴人主張本件依民法繼承編施行法第1之3條第2項規定
    ，僅以所得遺產即臺南市○○區○○段996-1地號等19筆土
    地為限，就謝文己之保證契約債務負清償責任，為有理由。
    至被上訴人雖辯稱：上訴人、謝清標及謝秀美於遺產分割協
    議書附件「登記清冊」特別註記「…謝文己所有債務由謝金
    柱承受…」等語，足見上訴人願意繼承謝文己之債務至為明
    確等語，然上開註記僅係繼承人間之特別約定事項，與認定
    由繼承人繼續履行保證契約債務是否顯失公平無涉，被上訴
    人就此所辯，尚不足為有利於被上訴人之認定。
  (三)再按無法律上之原因而受利益，致他人受損害者，應返還其
    利益，民法第179條前段定有明文。又限定繼承之繼承人，
    就被繼承人之債務，唯負以遺產為限度之物的有限責任。故
    就被繼承人之債務為執行時，限定繼承人僅就遺產之執行居
    於債務人之地位，如債權人就限定繼承人之固有財產聲請強
    制執行，應認限定繼承人為強制執行法第15條之第三人，得
    提起第三人異議之訴，請求撤銷強制執行程序（最高法院77
    年台抗字第143號判例意旨參照），而如限定繼承人之固有
    財產業經拍賣並由債權人取得款項，債權人就該款項之取得
    自無法律上之原因，應負返還之責任。又依民法繼承編施行
    法第1條之3第5項規定「前三項繼承人依修正施行前之規定
    已清償之債務，不得請求返還」之反面解釋，繼承人就民法
    繼承編施行法第1條之3第2項於98年6月12日公布生效後所清
    償之債務，即得請求返還。本件被上訴人並非就上訴人繼承
    謝文己之臺南市○○區○○段996-1地號等19筆土地遺產為
    強制執行，而係查封拍賣上訴人固有財產即上訴人元富證券
    世貿分公司委託交易之股票，並於99年2月4日取得執行款項
    468,866元，依上說明，被上訴人既係在98年6月12日公布生
    效之民法繼承編施行法第1條之3第2項規定後始取得上開執
    行款項，因上訴人主張限定繼承致欠缺法律上原因，自已構
    成不當得利，故上訴人依不當得利之法律關係訴請被上訴人
    返還，洵屬有據。
六、從而，上訴人依不當得利之法律關係，請求被上訴人給付上
    訴人468,866元，及自原審準備書暨變更聲明狀繕本送達翌
    日起（即99年7月1日）至清償日止，按年息5％計算之法定
    遲延利息，為有理由，應予准許。至上訴人聲明廢棄原判決
    部分，因本院已認其訴之變更為合法，故上訴人在原審原訴
    之訴訟繫屬即因而消滅，原審就原訴所為之裁判因而當然失
    其效力（最高法院71年台上第4014號判例意旨參照），本院
    毋須就原訴為裁判，自不生上訴有無理由及應否廢棄之問題
    ，併此敘明。
七、本件事證已臻明確，兩造其餘攻防方法及所提證據，業經審
    酌，核與本件判決結果無影響，爰不逐一論述，併此敘明。
八、據上論結，上訴人變更之訴為有理由。依民事訴訟法第78條
    ，判決如主文。
中    華    民    國   100    年    4     月    15    日
                  民事第六庭審判長法  官  傅中樂
                                  法  官  邱蓮華
                                  法  官  張文毓
以上正本係照原本作成。
本判決不得上訴。
中    華    民    國   100    年    4     月    15    日
                                  書記官  賴敏慧